【裁判字號】    99,簡上,214
【裁判日期】    990928
【裁判案由】    拆屋還地
【裁判全文】
臺灣板橋地方法院民事判決             99年度簡上字第214號
上  訴  人  乙○○
            甲○○
共      同
訴訟代理人  魏千峰律師
            林俊宏律師
被  上訴人  丙○○
訴訟代理人  林彥增律師
複  代理人  郭芳宜律師
上列當事人間請求拆屋還地事件，上訴人對於民國99年6月22日
本院板橋簡易庭99年度板簡字第659號第一審判決提起上訴，經
本院於99年9月14日言詞辯論終結，判決如下：
    主  文
上訴駁回。
第二審訴訟費用由上訴人負擔。
    事實及理由
壹、程序方面
    按原告於判決確定前，得撤回訴之全部或一部，但被告已為
    本案之言詞辯論者，應得其同意。民事訴訟法第262 條第1
    項定有明文，依同法第463 條之規定，上開規定於第二審程
    序準用之。本件被上訴人於原審訴之聲明中，原包含請求上
    訴人甲○○應將坐落台北縣三峽鎮○○段97地號土地上如內
    政部國土繪測中心98年10月27日鑑定圖（下稱鑑定圖，見卷
    宗第12頁）編號甲所示面積7.3 平方公尺之鐵架拆除，並將
    該部分土地返還與原告及其他共有人；嗣於民國（下同）99
    年9 月14日，以言詞聲明撤回上開拆除鐵架部分之請求，保
    留返還鑑定圖編號甲所示之部分土地，上訴人亦表示同意，
    有99年9 月14日言詞辯論筆錄在卷足憑，故被上訴人所為之
    一部撤回，經核並無不合，應予准許。而此部分之訴既因撤
    回而不存在，則原審就該部分所為不利於上訴人之判決，自
    屬不生效力，併此敘明。
貳、實體方面
一、被上訴人主張：
（一）臺北縣三峽鎮○○段97地號土地（下稱系爭97地號土地）
      為被上訴人及訴外人張重盛、張林倉、張林勛所共有，應
      有部分被上訴人與訴外人張重盛各1/3 ，訴外人張林倉、
      張林勛各1/6 。系爭97地號土地為上訴人乙○○、甲○○
      無權占用，搭蓋如鑑定圖編號乙所示之建物（門牌號碼為
      臺北縣三峽鎮○○路32號；下稱系爭建物），面積為
      121.5 平方公尺，另上訴人甲○○亦無權占用附圖編號甲
      所示之部分土地，面積為7.3 平方公尺。被上訴人基於民
      法第767 條前段、第821 條規定，請求上訴人拆除系爭建
      物，並返還系爭97地號土地遭占用之編號甲、乙部分。
（二）又臺北縣三峽鎮○○段142 地號土地（下稱系爭142 地號
      土地）於重測前為三峽鎮○○○段公館後小段135 地號土
      地，此由系爭142 地號土地登記第二類謄本（原證5 ）中
      於其他記載事項欄內所記載之「重測前：公館後段公館後
      小段135 地號」即可明暸，且系爭142 地號土地面積為
      503.66平方公尺，與重測前135 地號土地之登記面積519
      平方公尺（原證6 ）相當，而重測前135 地號土地舊式謄
      本於其他登記事項欄亦載明「因重測截止記載，重測後為
      仁愛段142 地號」，且重測前135 地號土地於日據時代昭
      和18年間及光復後總登記之登記面積均為5 厘3 毛5 絲（
      即0.0519公頃，原證7 ）；至於系爭97地號土地重測前則
      為公館後段公館後小段135 之2 地號土地，足見系爭97地
      號土地顯非由重測前之135 地號土地分割而來。換言之，
      系爭97地號土地與系爭142 地號土地於重測前，並非同一
      地號。據此，系爭97地號土地與被證3 之他項權利證明書
      所載之重測前135 地號土地，乃各自獨立之2 筆土地，故
      上訴人乙○○所稱之地上權應僅存在於系爭142 地號土地
      上，而與系爭97地號土地無涉，則被上訴人所請求拆屋還
      地者既為系爭97地號土地遭占用之部分，上訴人自仍屬無
      權占有等語。
（三）聲明：上訴駁回。
 二、上訴人則以：
（一）系爭建物所在之土地，於日據明治時代係被上訴人之太祖
      父，即上訴人之曾祖父所有，系爭建物亦係同一祖先所建
      ，土地及房屋同屬一人，系爭建物分由子孫各房居住繼承
      。上訴人乙○○之父吳添丁、祖父吳俊、祖母張黃氏蕉、
      祖母之前夫張溪水均居住在重測前三峽街公館後段公館後
      小段135 番地；而被上訴人及其父張金榮亦住在同一地號
      ，即公館後段公館135 番地，有日據時代戶口謄本為憑。
      日據大正年間土地登記時，因上訴人之祖母張黃氏蕉為女
      性，不宜登記產權，前夫張溪水已死亡，而訴外人吳俊係
      招婿，亦不宜登記，故訴外人張溪水之同輩兄弟四人，推
      舉二兄張圳出名信託登記祖先留下共有之135番地等土地
      （即142、143、97地號土地等）。系爭97地號土地嗣由訴
      外人張圳之子張炳基繼承，再由其孫張子桂繼承，再由其
      曾孫張金榮繼承，再由其太孫被上訴人繼承（訴外人張金
      榮因戶籍係非婚生子女，故訴外人張金榮、張子桂間係以
      買賣登記，其餘均為繼承登記）。系爭建物則由訴外人吳
      俊傳子吳添丁，再為上訴人乙○○、甲○○所繼承。依最
      高法院48年度台上字第1457號判決之見解，上訴人所有之
      系爭建物非無權占有，被上訴人已默許上訴人繼續使用土
      地。
（二）復依前述日據時代戶口謄本所記載，135 番地之房屋於明
      治31年3 月9 日前戶長張溪水死亡時，住有訴外人張溪水
      、張氏寶、吳俊、張黃氏蕉、曾樹（招婿）、張氏招、張
      增傳、曾氏快、曾氏雙、曾氏笑、曾萬鉎、張六、吳氏罔
      、吳添丁、吳李氏妲、曾氏愛、張金枝、曾氏阿草等4 代
      18 人 居住，至少需要4 間房間、1 間中堂客廳、1 間廚
      房、1 間浴室及1 間廁所，可見上訴人所有之系爭建物乃
      自日據時代遺留迄今。另被上訴人及其兄弟、父張金榮、
      祖母黃氏妹等11人亦住在同一前述135 番地，二家堂兄弟
      自19世紀相鄰而居，迄今一百餘年相安無事。又上訴人之
      鄰長劉顏美及鄰居林美霞等5 人復簽具證明書，證明上訴
      人自日據時代便居住在系爭建物即臺北縣三峽鎮○○路67
      巷32號，且系爭房屋年代久遠，古舊斑剝，只有倒毀，從
      未擴建，此由倒毀之紅磚，即可知係日據時代之產品。
（三）再者，台灣省建築師公會鑑定之結果顯示，系爭建物係日
      據時代農村閩南式建築，中堂客廳橫跨97、142 兩筆地號
      之福州杉橫樑、係為同一根福州杉，亦為同一系列，同一
      形式之多根福州杉同時建築，房屋基地保持原狀，豬舍與
      舊廁所倒塌，按照原狀留置於現場，沒有擴建，其鑑定報
      告書鑑定結論如下：「（1 ）因系爭房屋建築平面圖，形
      狀中間為中堂，兩側為廂房，再來為廚房，更外側為豬舍
      （現場已倒塌廢棄不用）及廁所之形態配置，確為日據時
      代或光復初期之農村閩南式建築。（2 ）依據實地勘查，
      系爭房屋確實中間為中堂客廳，兩翼有廂房，側為廚房，
      再更外側為豬舍及廁所（現已廢棄）與房屋緊鄰，但從廂
      房邊之廚房側門出去，才能通達。故為早期農村閩南式之
      建築。（3 ）中堂客廳橫跨使用三峽鎮○○段97地號（系
      爭房屋）與142 地號（已判決勝訴確定房屋）兩筆土地之
      福州杉橫樑，係為同一根福州杉，亦為同一系列，同一形
      式之多根福州杉，同時建築。（4 ）現場勘查系爭房屋並
      無發現光復後使用之鋼筋，也就是純粹使用福州杉為橫樑
      ，確為日據時代之建築。（5 ）房屋基地保持原狀，但豬
      舍與舊廁所已倒塌、廢棄，其他倒塌，殘留廢棄部分，按
      照現狀留置於現場。（6 ）倒塌豬舍之紅磚，水泥等建材
      ，確為日據時代使用之建材。（7 ）由隔壁門前已倒塌，
      鄰居無屋頂之房屋牆體等狀況觀之，系爭房屋為日據時代
      同一時間建造之房屋。」足見系爭建物係日據時代祖先所
      建造遺留，從未擴建，非無權占有。
（四）台灣光復後，39年8 月5 日上訴人之父吳添丁在系爭97地
      號土地上有建築物，取得地上權（下稱系爭地上權），有
      他項權利證明書可證；嗣上訴人乙○○繼承系爭地上權，
      故非無權占有。依該他項權利整明書記載，系爭地上權面
      積為21.16 坪，拆合69.93 平方公尺，但上訴人在被上訴
      人所有之臺北縣三峽鎮○○段142 地號（下稱系爭142 地
      號土地）上之房屋僅占51.39 平方公尺，有台灣板橋地方
      法院87 年 度訴字第1178號請求拆屋還地事件民事判決所
      附之複丈成果圖可證。故上訴人尚有地上權面積18.54 平
      方公尺之房屋應坐落在相鄰之系爭97地號土地上。
（五）上訴人乙○○、甲○○占用系爭土地上如原審鑑定圖黃色
      部分（乙）土地，確有正當使用權源，並非無權占有，被
      上訴人訴請拆屋還地，實屬無據！蓋：
   1、被上訴人稱上訴人所占用系爭土地上之系爭建物，實際上
      係自日據時代祖先所興建遺留迄今，並無擴建，而上訴人
      世居於該處，此除有當地鄰長及鄰居等5 人所簽具之證明
      書〈參原審之被證5 〉可憑外，更有台灣省建築師公會依
      原審囑託鑑定依實地勘查後所出具之鑑定報告書明確表示
      ，系爭建物為日據時代之早期農村閩南式建築，並無光復
      後使用之鋼筋，純粹係使用福州杉為橫樑，房屋基地保持
      原狀，且中堂客廳雖有橫跨三峽仁愛段142 地號及系爭土
      地，惟係使用同一根福州杉，亦為同一系列、同一形式之
      多根福州杉，同時建築〈參原審被證7 〉，換言之，系爭
      建物早在日據時期即已興建並使用迄今，所使用之基地、
      建材仍維持原狀，並無事後擴、增建，為同一時期之房屋
      ，早在一百年前系爭建物即已存在至今。
   2、而系爭土地早在日據時代即為被上訴人之太祖父，亦即上
      訴人之曾祖父所有，系爭建物亦為同一祖先所建，而由同
      家族世居在系爭土地重測前三峽街公館後段公館後小段
      135 番地內，而上訴人之父吳添丁、祖父吳俊、祖母黃氏
      蕉、祖母之前夫張溪水自日據時代即居住在系爭土地，此
      有日據時代戶口謄本可證〈參原審被證1 〉，而被上訴人
      兄弟及其父張金榮、祖母黃氏妹等11人，亦同住於135 番
      地〈參原審被證2 〉，此為兩造於原審所不爭。亦即兩造
      本屬同一家族，而為堂兄弟關係，早自日據時代起即同住
      系爭土地，比鄰而居，相安無事，兩家往來頻繁，上訴人
      居住系爭土地上之建物，乃係承繼於先祖間所同意使用之
      權源，否則，倘被上訴人先祖（包含被上訴人之父）不同
      意上訴人或上訴人之祖先居住使用者，豈可能於同土地上
      居住達百年之久，而無任何反對或異議之情？足見，上訴
      人使用系爭土地確經同意，並非無權使用，純係被上訴人
      於繼承後二十餘年後，始翻異其先祖之意，事後要求拆屋
      還地，實有悖於誠信原則而屬權利濫用（容後述）！
   3、由上可知，上訴人使用系爭土地，係承繼於先祖所獲得之
      同意，具有正當權源上訴人及其先祖，業世居於該地長達
      百年之久，向為被上訴人及其先祖所知悉並同意，均承認
      系爭建物之使用，向無爭執，實不容被上訴人於68年1 月
      間即繼承系爭土地〈參原審起訴狀所附謄本〉，而係至98
      年2 月間始翻異前詞，更不顧家族間和諧，逕自採取拆屋
      還地之強硬手段，毫無轉寰餘地，置高齡70餘歲〈上證一
      〉之上訴人乙○○，臨老卻需遭遇一生守護之家園毀棄、
      流離失所之痛苦境遇，核其所為，完全無視上訴人係承繼
      先祖所獲得之同意而使用系爭土地之事實，有失公允，更
      不符事理常情，毫無理由，而原審誤以為本件無正當使用
      權源云云，亦有違誤。
   4、另系爭建物所使用三峽仁愛段142 地號土地部分，業有地
      上權，有他項權利證明書可憑〈參原審被證3 〉，惟系爭
      建物同時橫跨該142 號土地及系爭土地上，經鑑定係同時
      期建物、未曾增建，亦即系爭建物設定地上權時，應即包
      含均屬被上訴人所有之142 地號土地及系爭土地範圍，此
      可由系爭建物所設定地上權面積為21.16 坪〈參原審被證
      3 〉，折合約為69.93 平方公尺，然其實際上系爭建物在
      142 地號僅51.39 平方公尺〈參原審原證2 〉，足見當時
      地上權設定之面積範圍，即包含相鄰之系爭土地在內，此
      亦曾為被上訴人之前手所同意使用，向來相安無事，被上
      訴人承受後亦同受拘束，故上訴人使用系爭建物全部，自
      有正當權源，不容被上訴人藉詞反覆。
（六）再者，被上訴人訴請上訴人拆除業經上訴人先祖同意且使
      用至少長達數十年之久之系爭建物，確屬權利濫用、已有
      權利失效之適用，此於上訴人於原審即主張權利濫用、有
      違誠信原則在案〈如：原審答辯續1 狀第3 、4 頁、綜合
      答辯狀第5 、6 頁〉，足見被上訴人之主張，並無理由，
      然原審未予詳查，實有違誤！蓋：
   1、按權利固得自由行使，義務本應隨時履行，惟權利人於相
      當期間內不行使其權利，並因其行為造成特殊之情況，足
      引起義務人之正當信任，認為權利人已不欲行使其權利，
      或不欲義務人履行其義務，於此情形，經盱衡該權利之性
      質、法律行為之種類、當事人之關係、經濟社會狀況、當
      時之時空背景及其他主、客觀等因素，綜合考量，依一般
      社會之通念，可認其權利之再為行使有違「誠信原則」者
      ，自得因義務人就該有利於己之事實為舉證，使權利人之
      權利受到一定之限制而不得行使，此源於「誠信原則」，
      實為禁止權利濫用，以軟化權利效能而為特殊救濟形態之
      「權利失效原則」，究與消滅時效之規定未盡相同，審判
      法院當不得因已有消滅時效之規定即逕予拒斥其適用，且
      應依職權為必要之調查審認，始不失民法揭櫫「誠信原則
      」之真諦，並符合訴訟法同受有「誠信原則」規範之適用
      〈參最高法院97年台上字第950 號判決要旨〉。
   2、次按權利之行使，不得違反公共利益，或以損害他人為主
      要目的，為民法第一百四十八條第一項所明定。而權利之
      行使，是否以損害他人為主要目的，應就權利人因權利行
      使所能取得之利益，與他人及國家社會因其權利行使所受
      之損失，比較衡量以定之。倘其權利之行使，自己所得利
      益極少而他人及國家社會所受之損失甚大者，非不得視為
      以損害他人為主要目的，此乃權利社會化之基本內涵所必
      然之解釋〈參最高法院89年台上字第855 號判決要旨〉。
   3、如前所述，被上訴人居住使用於系爭土地上之系爭建物，
      業經兩造先祖之同意、相互知悉並比鄰而居該地，尤其上
      訴人及其被繼承人與被上訴人之被繼承人各居住系爭土地
      至少逾數十年之久，被上訴人之被繼承人從未制止、亦未
      訴請拆屋還地，兩造各自繼承其先祖之權利義務，應同受
      拘束，長達數十年乃至百年之久，向無爭端，不容被上訴
      人自68年繼承系爭土地後，歷經20年餘，已形成上訴人之
      正當信任，認為其為合法使用系爭土地，而被上訴人及其
      先祖均已不行使權利，直至98年2 月間始突然翻異而提起
      本件嚴重破壞原有既存之法律關係及事實狀態、採取損及
      系爭建物之經濟效用之手段，事涉上訴人長年賴以生活起
      居及世居當地之家族情感，反觀系爭建物所使用面積倘依
      原審內政部國土測繪中心鑑定書所示為121.5 平方公尺，
      相較於系爭土地為3521.69 平方公尺〈參原審土地謄本〉
      ，僅佔百分之3.4 【121.5 ÷3521.69 ＝0.0345】而已，
      兩相衡量，對被上訴人而言，甚屬輕微影響，所得利益甚
      少，其卻逕採拆屋還地方式，置長者晚年生活無以安居，
      其結果為被上訴人所得甚少，但上訴人卻嚴重損失甚鉅，
      依前開我國最高法院見解，足徵其行使權利，已為以損害
      他人為主要目的，有違誠信原則、有失衡平，更有權利失
      效原則之適用。甚至，與本件事實相同之台灣高等法院88
      年上字第1167號判決，亦肯認屬權利濫用而有違誠信原則
      〈參原審原證3 〉。
   4、詎料，原審絲毫未審酌上訴人於原審即主張係經同意而使
      用系爭土地之權源，且未詳審酌兩造利益衡量、使用情形
      可回溯於日據時代、當事人間具有家族關係、當時之時空
      背景及其他主、客觀等因素，僅以上訴人未能舉證對系爭
      土地有何正當使用權源，即否定無權利濫用、權利失效原
      則之適用，其認事用法顯有違誤。
（七）有關上訴人甲○○占用系爭土地如原審鑑定圖綠色部分（
      甲），上訴人亦早於原審審理時，即已自行拆除其上之鐵
      架物，迄今業無所謂無權占用之情，亦為被上訴人所知悉
      ，此有最新之現場照片可憑〈上證二〉，而原審未察，顯
      有違誤。
（八）聲明：
   1、原判決廢棄。
   2、被上訴人在第一審之訴及假執行之聲請均駁回。
三、查臺北縣三峽鎮○○段97地號土地為被上訴人及訴外人張重
    盛、張林倉、張林勛所共有，應有部分被上訴人與訴外人張
    重盛各1/3 ，張林倉、張林勛各1/6 ；上訴人乙○○、甲○
    ○占用搭蓋如附圖編號乙所示之建物（門牌號碼為臺北縣三
    峽鎮○○路32號），面積為12 1.5平方公尺；上訴人甲○○
    則占用附圖編號甲所示之部分土地上搭蓋工作鐵架物面積為
    7.3 平方公尺；且上訴人迄均未向地政機關聲請地上權登記
    等事實，有臺北縣三峽鎮○○段97地號土地登記第二類謄本
    在卷足憑，且為兩造所不爭執，故此部分事實，自堪信為真
    。惟上訴人甲○○辯稱如附圖編號甲之部分，上訴人早於原
    審審理時即已自行拆除其上之鐵架物，已無占有之情等語。
    上訴人乙○○、甲○○占用系爭土地上如原審鑑定圖乙部分
    土地，確有正當使用權源，並非無權占有諸語。
四、首應審酌者為，上訴人甲○○是否占用系爭97地號土地如附
    圖編號甲所示之部分？
    經查，上訴人就占用系爭97地號土地如附圖編號乙之部分固
    不爭執，已如前述，惟於上訴理由中辯稱如附圖編號甲之部
    分，上訴人甲○○早於原審審理時即已自行拆除其上之鐵架
    物，已無占有之情等語。觀諸上訴人所提之上證二照片，確
    無上開鐵架物，而被上訴人對此主張上訴人甲○○尚未將該
    部分土地返還與被上訴人等語，上訴人則於99年8 月25日準
    備程序中稱待其確認後將再陳報，然迄至本件言詞辯論終結
    時，仍未見上訴人甲○○就占用編號甲部分土地為認否之表
    示及未舉證有交還如附圖編號甲所示部分土地事證，足見，
    上訴人甲○○雖已自行拆除其上之鐵架物，但未交還如附圖
    編號甲所示部分土地，目前上訴人甲○○無權占用系爭97地
    號土地如附圖編號甲所示之部分甚明。故上訴人甲○○辯稱
    已無占有系爭97地號土地如附圖編號甲部分，即無足取。
五、次應審酌者為，上訴人是否具有合法占有如附圖編號乙所示
    之建物之權源？
（一）按地上權係以在他人土地上有建築物，或其他工作物，或
      竹木為目的而使用其土地之用益物權，民法第832 條定有
      明文。又地上權為使用他人之物權，其設定之範圍，不必
      及於土地之全部，一宗土地之一部分亦得設定之，然無論
      地上權設定之範圍究為他人土地之一部或全部，其效力範
      圍均不及於該土地外之他宗土地，自屬當然。
（二）查上訴人提出臺灣省臺北縣政府39年8 月5 日他項權利證
      明書（被證3 ），辯稱此他項權利證明書上所載之地上權
      人吳添丁係上訴人之父，訴外人吳添丁死亡後即由上訴人
      繼承之，故上訴人就系爭97地號土地有地上權，非無權占
      有等情。然依上開他項權利證明書中土地標示部分之記載
      觀之，該地上權係存在於「大字：公館後，字：公館後，
      地號：壹伍，地積：零伍壹玖公頃」之土地上，對照重
      測前之臺北縣三峽鎮○○○段公館後小段135 地號土地，
      其土地登記簿上所載之面積為519 公畝，並於其他登記事
      項欄則載明：「因重測截止記載，重測後為仁愛段142 地
      號」，再觀諸臺北縣三峽鎮○○段142 地號土地之土地登
      記第二類謄本（原證5 ），亦載明其重測前乃公館後段公
      館後小段135 地號土地，另系爭97地號土地之土地登記第
      二類謄本，則載明其重測前為公館後段公館後小段135 之
      2 地號土地，乃獨立之另一地號土地，足見上訴人所繼承
      之地上權，應係設定於系爭142 地號土地上，而與系爭97
      地號土地無涉。況且系爭142 地號土地之土地登記第二類
      謄本上所記載之面積為503.66平方公尺，核與重測前135
      地號土地之面積相當，益徵面積高達3,521.69平方公尺之
      系爭97地號土地，非如上訴人所辯稱係分割自重測前135
      地號土地甚明。
（三）此外，上訴人復辯稱其所繼承之地上權面積為21.16 坪（
      即69.93 平方公尺），而系爭建物占用系爭142 地號土地
      之面積僅為51.39 平方公尺，故尚有面積18.54 平方公尺
      存在於系爭97地號土地上，且系爭建物自興建迄今從未增
      建等語；依內政部國土繪測中心98年11月6 日測籍字第
      0980010 789 號函附之鑑定書及鑑定圖所記載，系爭建物
      占用系爭97地號土地之面積為121.5 平方公尺，可推知系
      爭建物全部面積為172.89平方公尺（計算式：121.5 ＋
      51.39 ＝172. 89 ），與前述他項權利證明書所記載之權
      利範圍即69.93 平方公尺顯不相當，而上訴人既稱系爭建
      物從未增建，有臺灣省建築師公會99年3 月4 日台建師北
      鑑字第074 號鑑定報告書在卷可佐，足見上訴人所繼承之
      地上權應非針對系爭建物所設定，否則兩者面積之差距不
      應如此懸殊。是上訴人辯稱其所繼承之地上權尚有面積
      18.54 平方公尺存在於系爭97地號土地上，委無足採。
（四）又上訴人所繼承之地上權既非設定於系爭97地號土地之上
      ，其自不得依民法第832 條規定在系爭97地號土地上有建
      築物或其他工作物，而據此對抗系爭97地號土地之所有權
      人；從而，上訴人辯稱其所繼承之地上權乃占用系爭97地
      號土地之合法權源，顯屬無據，要不足取。另上訴人亦辯
      稱系爭97地號土地係其先人推舉訴外人張圳出名信託登記
      兩造共同祖先所留下之遺產，且系爭97地號土地於日據時
      代為上訴人之曾祖父所有，系爭房屋亦為其曾祖父所興建
      ，土地及房屋同屬一人，應推斷被上訴人已默許上訴人繼
      續使用土地云云，惟卻未能就信託登記或土地及房屋曾同
      屬一人等情舉證以實其說，自難認其所辯為真，故不足採
      。足見，上訴人無權占用系爭97地號土地如附圖編號乙所
      示之土地搭蓋如附圖編號乙所示之建物部分甚明。
六、末應審酌者為，被上訴人請求上訴人拆屋還地是否屬權利濫
    用或有違誠信原則？
（一）按權利之行使，不得違反公共利益，或以損害他人為主要
      目的；行使權利，履行義務，應依誠實及信用方法，民法
      第148 條固有明文。惟權利濫用禁止原則，於適用時除須
      注意權利人於行使權利時，於主觀上有無以損害他人為主
      要目的外，在客觀上尚須綜合權利人因權利行使所能取得
      之利益，與其權利之行使對於他人及社會國家整體可能造
      成之損失，加以比較衡量。若當事人行使權利，雖足使他
      人喪失利益，而苟非以損害他人為主要目的，即不在該條
      所定範圍之內（最高法院45年台上字第105 號判例參照）
      。故權利濫用者，須兼備主觀上專以損害他人為主要目的
      ，及客觀上因權利行使取得利益與他人所受損害不相當，
      缺一不可。從而，行使權利者，主觀上若非專以損害他人
      為主要目的時，縱因權利之行使致影響他人之利益時，亦
      難認係權利濫用。又所謂「誠實信用之原則」，係在具體
      的權利義務之關係，依正義公平之方法，確定並實現權利
      之內容，避免當事人間犧牲他方利益以圖利自己，自應以
      權利人及義務人雙方利益為衡量依據，並應考察權利義務
      之社會上作用，於具體事實妥善運用之方法。
（二）上訴人辯稱其占有系爭97地號土地之面積僅佔全部面積百
      分之3.4 而已，對被上訴人而言，甚屬輕微影響，其卻逕
      採拆屋還地方式，致上訴人晚年生活無以安居，結果為被
      上訴人所得甚少，但上訴人卻嚴重損失甚鉅云云。然上訴
      人占有系爭土地並無正當權源，已如前述，則被上訴人本
      於所有權之作用，請求上訴人拆屋還地，自係權利之正當
      行使，被上訴人既抗辯上訴人有權利濫用之情事，自應就
      被上訴人主觀上專以損害他人為主要目的，及客觀上因權
      利行使取得利益與他人所受損害不相當等要件事實負舉證
      之責。惟查，系爭建物占用系爭97地號土地之面積，合計
      已達128.8 平方公尺，難謂占地狹小，要不得僅因系爭97
      地號土地之全部面積廣闊，即以系爭建物所占之比例逕認
      其影響甚微，否則對於持有單一宗土地面積較大者便屬不
      公，無異於鼓勵土地細分，反不利於整體社會。據此，於
      具體衡量兩造因拆屋還地所生之損益時，原則上應以占用
      之面積為準，而非遽以所占比例為斷。
（三）此外，上訴人亦一再表示系爭建物為日據時代之建築，已
      年代久遠，其間未曾增建等情；然衡諸常情，隨著時間經
      過，建物之價值將因折舊而逐年遞減，與土地增值之特性
      相反，此由系爭97地號土地第二類謄本記載，於68年1 月
      之「前次移轉現值或原規定地價」僅每平方公尺50元，而
      96年1 月之申報地價已漲至每平方公尺448 元自明。經比
      較衡量後，上訴人因拆除系爭建物所受之損失，與被上訴
      人完整處分、運用系爭97地號土地所得之利益相較，尚無
      顯然失衡之情事。況且上訴人於系爭97地號土地上建屋亦
      有相當時日，已長時期間無償利用系爭97地號土地，其無
      償利用系爭土地之經濟價值已足彌補上訴人建物遭拆除之
      損失，因此被上訴人訴請上訴人拆屋還地，僅係使無權占
      用者不能繼續再無償使用系爭土地，且於土地收回後有助
      於土地之整體開發與利用，國家社會亦不因而受有極大之
      損害，則被上訴人因權利行使得之利益與上訴人所受之損
      害非不相當，與前述權利濫用之客觀要件尚有未符，而上
      訴人復未就被上訴人主觀上專以損害他人為主要目的提出
      任何事證。從而，上訴人所為關於權利濫用之抗辯，因主
      、客觀要件均未該當，自無足取。
（四）又按所謂權利失效，源自最高法院72年度台上字第2673號
      裁判之意旨，認「權利人在相當期間內不行使其權利，並
      因其行為造成特殊情況，足以引起義務人之正當信任，認
      為權利人已不欲行使其權利，而權利人再為行使時，應認
      為有違誠信原則。」足見該案例之事實係權利人在相當期
      間內不行使其權利，權利人行為造成特殊情況，足以引起
      義務人之正當信任，認為權利人已不欲行使其權利為要件
      。經查，上訴人辯稱被上訴人多年來均未請求拆屋還地，
      已形成上訴人正當信任被上訴人及其先祖均已不行使權利
      云云；縱上訴人所辯屬實，亦僅屬消極未行使權利而已，
      尚難謂被上訴人已有放棄權利之意，且上訴人亦未能提出
      其他事證，證明有何足以使其正當信任被上訴人已不欲行
      使權利之特別情事，自難僅因被上訴人久未行使權利，而
      指其嗣後行使權利係有違誠信原則，上訴人據此抗辯，即
      難憑採。
七、綜上所述，被上訴人依民法第767 條規定請求上訴人被告乙
    ○○、甲○○應將坐落台北縣三峽鎮○○段97地號土地上如
    鑑定圖黃色部分（乙）所示面積121.50平方公尺之建物拆除
    ，並均應將上開土地返還原告及其他共有；上訴人甲○○應
    將同地號土地上如鑑定圖綠色部分（甲）所示面積7.30平方
    公尺之土地返還原告及其他共有人，為有理由，應予准許。
    從而，原審判決於法並無違誤，上訴論旨指摘原判決不當，
    求予廢棄改判，為無理由。
八、至兩造其餘之攻擊或防禦方法，及未經援用之事證，經本院
    斟酌後，認為均不足以影響本判決之結果，自無一一詳予論
    駁之必要，併此敘明。
九、據上論結，本件上訴為無理由，依民事訴訟法第436條之1第
    3項、第449條第1項、第78條，判決如主文。
中    華    民    國    99    年    9     月    28    日
                  民事第二庭    審判長法  官  陳麗玲
                                      法  官  李行一
                                      法  官  張谷輔
本件正本係照原本作成。
不得上訴
中    華    民    國    99    年    9     月    28    日
                                      書記官  郭群裕

司法院資訊處製作；財團法人民間司法改革基金會備份。
